【裁判字號】    90,判,1504
【裁判日期】    900823
【裁判案由】    退休
【裁判全文】
最  高  行  政  法  院  判  決                    九十年度判字第一五○四號
    再 審原 告  甲○○
                              .
    再 審被 告  國防部
    代  表  人  伍世文
右當事人間因退休事件，再審原告對本院中華民國八十八年十二月三日八十八年度判
字第四○八三號判決提起再審之訴，本院判決如左：
    主  文
再審之訴駁回。
再審訴訟費用由再審原告負擔。
    事  實
緣再審原告原係陸軍中尉，於民國六十年二月一日退伍，並經輔導就業，至八十一年
九月一日脫離就業時，向行政院國軍退除役官兵輔導委員會申請退休俸，經再審被告
核定發給退伍金新台幣八○四、二九四元。嗣再審原告以其原服軍官、士官、士兵役
合計超過二十年，依退伍當時有效之陸海空軍軍官在台期間退伍除役實施辦法規定，
可領取退休俸為由，經向再審被告請求發給改支退休俸或專案核發生活補助費。再審
被告所屬人事參謀次長室以八十六年十一月五日易晨字第二三二六八號函予以否准
。再審原告不服，循序提起行政訴訟，經本院八十八年度判字第四○八三號判決駁回
其訴在案，再審原告遂提起再審之訴，茲摘兩造訴辯意旨於次：
再審原告起訴意旨及補充理由略謂：一、原告於六十年退伍，依當時有效之法令「陸
海空軍軍官在臺期間，退除役實施辦法」以下簡稱「實施辦法」第五條第三款規定：
經輔導就業者，應緩發退除給與，發給結算單。俟其脫離輔導就業時，再按其服役年
資及志願。憑結算單申請核發退休俸。(一)原告於八一、九、一脫離就業時，即向退輔
會轉國防部申請退休俸該部應依「實施辦法」第五條第三款規定依法核准。(二)依同法
第五條第三款明文規定：經「輔導就業者」．．．證明是輔導就業軍官適用之法令，
應據予引用。(二)又依同法第六條第二款規定：在營服軍官役、士官役、士兵役合計滿
二十年者，得支領退休俸。原告在營服軍官役、士官役、士兵役合計為二十一年應依
同法第六條第二款規定辦理，依法核准退休俸。(三)又依同法第七條第一款中段規定：
按服役年資及志願留營在三年以上者，得予輔導就業，並依同法第五條第三款規定辦
理，支領退休俸。原告服役年資與志願留營均為二十一年，符合同法第五條第三款及
第六條第二款規定：國防部應依法核准退休俸。(二)在同法第七條第一款中段條文中，
有明文規定：「志願留營在三年以上者，得予輔導就業」證明是輔導就業軍官適用之
法令。二、國防部引用四八、八、十四頒布「陸海空軍軍官服役條例施行細則」以下
簡稱「服役條例」雖為當時有效之法令。但因其非法將原告六十、一、三十日就業在
先六十、二、一日退伍在後之日期，變更為六十、二、一日核定退伍在先，同時輔導
就業在後國防部為何變更就業，退伍日期呢？目的為達其引用「服役條例」之合法性
，藉以否准支領退休俸之陰謀，欺騙老兵，蒙蔽法官，有失人格。故引用「服役條例
」是違法的。又「服役條例」適用對象，是指服現役，正常退伍軍官，非依輔導就業
軍官為對象。因此引用「服役條例」是錯誤的。又經詳閱該部引用「服役條例」所有
條文中均無輔導就業軍官之明文規定。故引用「服役條例」是無效的。由上述說明，
國防部引用「服役條例」是違法的，錯誤的，無效的法令，不宜引用，應予排除。三
、再審原告於五十九年特考及格，經行政院核定輔導就業在案，具輔導就業軍官身分
，與服現役、正常退伍軍官有別。依據法令也有不同。「對先就業、後退伍」與「先
退伍、後就業」之效應結果不同？前者－其公職與軍職年資銜接，未曾中斷，於八一
、九、一日脫離就業時，可依六三、十、二一日發布「實施辦法」規定申請核發退休
俸，符合規定。後者－因軍職與公職年資中斷，於脫離就業時，則不能引用六十三年
發布之法令，申請退休俸。再審原告是前者，「先就業，後退伍」其公職與軍職年資
銜接，也未中斷，就可依六三、十、二一日發布「實施辦法」規定，請領退休俸，是
合法的。四、再審被告引用行政院七七、十、七修正發布「服役條例」第二十九條規
定：志願支領退伍金經核定者，不得再予變更．．．(一)再審被告七十七年發布之法令
，僅適用於七七、十、七日以後之退伍軍官，本人係六十年退伍不宜引用。(二)依我國
法律採用「不溯既往」原則規定：七十七年發布之法令，不能溯及六十年之退伍軍官
，故引用七十七年發布法令，應予排除。五、依我國「刑法」總則，第一章第二條規
定：「行為後法律有變更者，適用裁判時之法律，但裁判前之法律有利於行為人者，
適用最有利於行為人之法律。再審原告依「刑法」總則第一章第二條規定：裁判前之
法律最有利於再審原告之法律者，是六三、十、二十一日發布「實施辦法」。再審原
告依六十三年發布「實施辦法」規定：請領退休俸，是合法的法令。六、再審原告係
行政院專案核准有案之輔導就業軍官，不受「服役條例」服現役正常退伍軍官之年齡
、年資及軍官退伍時給與等之限制。請向「行政院退輔會」查證。七、再審被告引用
行政院七七、十、七日修正發布「服役條例」第二十一條、二十三條及「施行細則」
第二十五條一項四款、第二十九條，是法令引用錯誤。(一)再審原告係行政院專案核准
之輔導就業軍官，不受「服役條例」上述條款內之年齡、年資及軍官退伍時給與之限
制，不宜引用。(二)再審原告係六十年退伍，該部引用七十七年發布之法令，以法律「
不溯既往」之原則規定，不應追溯，應予排除。八、再審原告於八一、九、一日脫離
就業時，向國防部「志願」申請退伍給與，是「退休俸」非「退伍金」，該部以書函
命令將再審原告支領退休俸之權益，改支退伍金，竟說是「志願」領取，當時未提異
議，真是可惡、可恥，請問再審被告執事者？還有人性否？良心何在？九、行政法院
依法有法庭辯論之規定，再審原告為爭取權益及「憲法」有保障人民生活權及生存權
之權利。因此再審原告有必要與再審被告執事者，法庭對質，以定勝敗，請准開庭，
事先通知到庭。九、臺灣省政府於六十、一、三十日核定再審原告就業在先再審被告
六十、三、一日核定退伍在後，其就業、退伍日期非常明確，證明就是「先就業，後
退伍」者。(一)「先就業，後退伍」其公職與軍職年資銜接，未曾中斷，因此再審原告
享有支領生活補助費之權益及日期，應順延至八一、九、一日脫離就業時，就可主張
依六三、十、二十一日發布「軍官退除役實施辦法」第七條第一款後段規定：按服役
年資與志願留營合計滿十五年經專業核准者，得支領生活補助費十五年．．．。(二)再
審原告服役年資與志願留營合計均為十八年，並經行政院專案核准。(三)再審原告於八
一、九、一日脫離就業時，即無生活與就業保證，符合第五條第二款規定：得支領生
活補費十八年。(四)依第六條第二款規定：在營服軍官役、士官役、士兵役合計滿二十
年者，得繼續支領。十、再審原告係「先就業，後退伍」之輔導就業軍官，於八一、
九、一日脫離就業時，即向行政院退輔會轉再審被告「志願」申請生活補助費，非退
伍金。再審被告人事參謀次長室復文以書函命令，強迫再審原告將支領生補費之權益
，改支退伍金有違軍人退伍「志願」擇領「退伍給與」之規定。十一、據上結論：(一)
再審原告係行政院專案核准，「先就業，後退伍」之輔導就業軍官「非先退伍，再就
業」者，主張依六十三、十、二十一日發布「軍官退除役實施辦法」規定：申請核發
生活補助費是「依法有據」「確有理由」。(二)再審被告非法變更再審原告就業，退伍
日期，是「違法有據」「確有違誤」。請撤銷原處分及訴願、再訴願決定等語。
再審被告答辯意旨略謂：一、依再審原告退伍當時適用之「陸海空軍軍官服役條例」
（第二十一條）及其施行細則（第二十五條第一項第四款）規定軍官退伍時之給與如
后：(一)服現役未逾三年者，不發退伍金。(二)服現役逾三年以上未逾二十年者，按現役
實職年資給與退伍金。(三)服現役逾二十年或服現役滿十五年而年滿六十歲者，按服現
役實職年資，給與退休俸終身，或依志願按第二款規定給與退伍金。在服軍官役前，
曾服士官士兵役者，另依士官士兵退除給與規定發給之。二、「陸海空軍軍官在台期
間退伍除役實施辦法」第五條第四、五款：退伍除役軍官除現役年限及現役最大年限
退伍者外，於退伍時，志願輔導就業者，在「尚未輔導或自行就業期間」．．．，得
暫支給生活補助費。經輔導就業者，應緩發應得退除給與，發給結算單，俟其脫離就
業時，再按其服役年資及志願，憑結算單申請核發退休俸或退伍金。三、民國七十七
年十月十二日令頒「陸海空軍軍官服役條例施行細則」第二十三條：軍官退伍除役給
與之計算，現役實職年資，以其服軍官、士官現役實職之時間合併計算。具有士兵年
資者，應發給士兵退伍金。同法第三十四條：七十年七月一日以前，已核定支領生活
補助費軍官，仍繼續支領。四、「陸海空軍軍官服役條例施行細則」第二十九條：退
伍除役軍官所報志願，一經核定，均不得再予變更。五、查再審原告係於民國六十年
二月一日以中尉階退伍，核定服軍官役年資七年八個月、士官十年五個月及士兵三年
四個月十一天，志願輔導就業，再審被告按前開法令發給年資結算單（非核定支領生
活補助費）。六、再審原告於民國八十一年九月一日脫離就業，經由退輔會依其志願
申請發給一次退伍金，再審被告並以（八二）吉嘉字第三四四號函發給一次退伍金計
八○四、二九四元整在案。七、再審原告於領受退伍金當時並未提出異議，嗣後卻斷
章取義引用不適當法令陳情核發退休俸或發給其專案生補費，再審被告依法否准所請
，並無違誤；全案業經各級訴願（訟）機關判決「訴願駁回」在案（國防部訴願會（
八七）鎔鉑字第二二七三號訴願決定、台八十七訴字第四五三四九號再訴願決定、八
十八年度判字第四○八三號行政法院判決）。八、請駁回再審原告之訴等語。
    理  由
按行政訴訟當事人對本院之判決提起再審之訴，依行政訴訟法施行法第三條後段規定
，必須該判決具有行政訴訟法第二百七十三條第一項所列各款情形之一者，始得為之
。而該項第一款所謂適用法規顯有錯誤者，係指原判決所適用之法規與該案應適用之
現行法規相違背或與解釋判例有所牴觸者而言，至於法律上見解之歧異，再審原告對
之縱有爭執，要難謂為適用法規錯誤，而據為再審理由。本件再審原告因退休事件，
不服本院八十八年度判字第四○八三號判決，主張原判決有行政訴訟法第二百七十三
條第一項第一款適用法規顯有錯誤之再審事由，提起再審之訴，經查：本院原判決係
認定：「按『軍官退伍時之給與如左：一、服現役未逾三年者，不發退伍金。二、服
現役逾三年以上未逾二十年者，按現役實職年資給與退伍金。三、服現役逾二十年或
服現役滿十五年而年滿六十歲者，按服現役實職年資，給與退休俸終身，或依志願按
第二款規定給與退伍金。』在服軍官役前，曾服士官士兵役者，另依士官士兵退除給
與規定發給之，為退伍當時陸海空軍軍官服役條例第二十一條及同條例施行細則第二
十五條第一項第四款所規定。又退伍除役軍官除現役年限及限役最大年限退伍者外，
於退伍時，經輔導就業者，應緩發應得退除給與，發給結算單，俟其脫離就業時，再
按其服役年資及志願，憑結算單申請核發退休俸或退伍金。退伍除役軍官志願支領退
伍金經核定者，不得再予變更，復為退伍當時陸海空軍軍官在台期間退伍除役實施辦
法第五條第五款及申領退除給與當時陸海空軍軍官服役條例施行細則第二十九條前段
所規定。本件原告（即再審原告，以下同）於六十年二月一日退伍並經輔導就業，服
役年資軍官七年八月、士官十年五月、士兵三年四月十一日，此有原告之退伍令、結
算單等影本附卷足參，復為原告所不爭，則依退伍當時陸海空軍軍官服役條例第二十
一條、同條例施行細則第二十五條第一項第四款規定，原告不合支領退休俸及支領生
活補助費之資格。嗣其於八十一年九月脫離就業，並透過國軍退除役官兵輔導委員會
以（八一）輔貳字第二五五○九號函請被告（即再審被告，以下同）依原告之志願發
給一次退伍金，經被告以八十二年一月十三日（八二）吉嘉字第三四四號函核定發給
軍官年資七年八月、士官年資十年五月、士兵年資三年四月十一日之退伍金共八○四
、二九四元，業經原告領訖，復為原告所是認。從而被告易晨字第二三二六八號書
函以原告年資不合支領退休俸，又非於就業前核定支領生活補助費人員，八十一年九
月一日脫離就業時僅能領取一次退伍金，否准其發給退休俸或核發生活補助費之申請
，自無不合。原告雖訴稱：伊係獲分發就業在先，奉核定退伍在後，被告復函故意變
更為伊退伍在先，剝奪伊支領生活補助費之權利云云。查原告雖於六十年二月一日奉
核定退伍前，即經台灣省政府以五十九年十二月八日五九、十二、八府人甲字第九○
七七一號通知其獲分發前往桃園縣政府任用，惟原告嗣經台灣省政府核定職務為『桃
園縣平鎮鄉公所辦事員』，並自六十年一月三十日生效，此有原告提出之『台灣省政
府令』影本附卷足稽，足見被告（人事參謀次長室）八十六年十一月五日易晨字第
二三二六八號書函稱原告係核定退伍同時經輔導就業乙節，並無違誤，此應係原告獲
分發就業之公文作業在先所致，自不影響原告之權益。依五十九年八月八日國防部頒
訂『陸海空軍軍官在台期間退伍除役實施辦法』第五條第四款、第六款規定，『退伍
軍官於退除時，志願輔導就業者，在尚未輔導或自行就業期間．．．得暫支生活補助
費』，本件原告係退伍同時就業，非退伍時經核定支領生活補助費者，自不符合申請
支領生活補助費之規定；且原告既於六十年二月一日即奉核定退伍，則其主張依六十
三年十月二十一日發布之『軍官退除役實施辦法』第二條第二款『在營服軍官役、士
官役、士兵役合計滿二十年得支領退休俸』之規定，改支退休俸，亦有未合。是被告
否准原告發給退休俸或生活補助費之申請，並無不當；一再訴願決定遞予維持，俱屬
妥適。原告起訴意旨，為無理由。」等語資為判決理由，經核原判決所適用之法規與
該案應適用之現行法規並不相違背，與解釋、判例均無相牴觸之情形，至再審原告引
用刑法第二條等規定，主張再審原告應依軍官退除役實施辦法第二條第二款支領退休
俸，顯係對法律之誤解，至多僅能視為對法律見解之歧異，再審原告對之縱有爭執，
要難執為適用法規錯誤，而據為再審之事由，此外再審原告所訴各節，均核與行政訴
訟法第二百七十三條第一項各款所列再審事由無一相符，應認再審原告起訴意旨為顯
無再審理由，應予駁回。
據上論結，本件再審之訴為無理由，爰依行政訴訟法施行法第二條、第三條後段、行
政訴訟法第二百七十八條第二項、第九十八條第三項前段，判決如主文。
中    華    民    國      九十      年      八        月    二十三      日
                    最 高 行 政 法 院  第 二 庭
                                審 判 長 法  官      陳  石  獅
                                         法  官      徐  樹  海
                                         法  官      彭  鳳  至
                                         法  官      高  啟  燦
                                         法  官      黃  合  文
右  正  本  證  明  與  原  本  無  異
                                         法院書記官  張  雅  琴
中    華    民    國      九十      年      八        月    二十七      日


司法院資訊處製作；財團法人民間司法改革基金會備份。
